ACORDAO-COMPLETO-2518354

ACÓRDÃO 468/2022 ATA 2/2022 - SEGUNDA CÂMARA

VISTOS, relatados e discutidos estes autos de tomada de contas especial instaurada pelo Departamento Nacional de Infraestrutura de Transportes (DNIT) em face da impugnação parcial das despesas realizadas com os recursos dos convênios PG 113/1998 e TT 179/2003, celebrados com o município de Vilhena/RO para construção e pavimentação do perímetro urbano da rodovia BR 364/RO. 
ACORDAM os Ministros do Tribunal de Contas da União, reunidos em sessão da 2ª Câmara, ante as razões expostas pelo Relator, e com fundamento nos arts. 1º, inciso I, da Lei 8.443/1992 c/c com os arts. 1º, inciso I, e 212, do Regimento Interno do TCU em:
9.1. acolher parcialmente as alegações de defesa de Euzébio André Guareschi, Welcon Incorporadora Imobiliária Ltda., Guareschi Participações S.A. e Esag Participações S.A.;
9.2. arquivar a presente tomada de contas especial, sem julgamento do mérito, ante a ausência de pressupostos de constituição e de desenvolvimento válido e regular do processo referentes ao exercício do direito ao contraditório e à ampla defesa, com relação aos responsáveis Welcon Incorporadora Imobiliária Ltda., Guareschi Participações S.A., Esag Participações S.A. e Euzébio André Guareschi;
9.3. alterar a redação do item 9.4 do Acórdão 6257/2016-TCU-Segunda Câmara para: 
"9.3. com fundamento no art. 57 da Lei 8.443/92, aplicar a Marlon Donadon multa individual no valor de R$ 25.000,00 (vinte e cinco mil reais) , a ser recolhida ao Tesouro Nacional, com atualização monetária, calculada da data deste acórdão até a data do pagamento, se este for efetuado após o vencimento do prazo abaixo estipulado";
9.4. informar à Procuradoria da República no Estado de Rondônia, ao DNIT e aos responsáveis que a presente deliberação, acompanhada do Relatório e do Voto que a fundamentam, está disponível para a consulta no endereço www.tcu.gov.br/acordaos.

Tomada de contas especial. Possíveis irregularidades na execução do Convênio PG-113/98, firmado entre o DNER e a Prefeitura Municipal de Vilhena/RO, cujo objeto era a execução dos serviços de construção e pavimentação da rodovia BR 364/RO.

Segunda Câmara

Município de Vilhena/RO

3. Responsáveis: Esag Participações S.A. (16.849.792/0001-03); Euzébio André Guareschi (XXX.140.449-XX); Guareschi Participações S.A. - Em Recuperação Judicial (12.209.351/0001-96); Marlon Donadon (XXX.406.202-XX); Melkisedek Donadon (XXX.047.782-XX); Welcon Incorporadora Imobiliária Ltda - Em Recuperação Judicial (05.782.974/0001-98)

13.1. Ministros presentes: Bruno Dantas (Presidente), Augusto Nardes, Aroldo Cedraz, Jorge Oliveira (Relator) e Antonio Anastasia.
13.2. Ministro que não participou da votação: Antonio Anastasia.
13.3. Ministro-Substituto presente: Marcos Bemquerer Costa.

ACORDAO-COMPLETO-2538548

Acórdão de Relação 3096/2022 - Segunda Câmara

Acórdão de Relação

JORGE OLIVEIRA

Adoto como relatório a instrução elaborada na SecexTCE (peça 198) , aprovada pelos dirigentes da unidade (peças 199 e 200) , com a qual manifestou concordância o Ministério Público junto ao TCU (peça 201) :
"INTRODUÇÃO 
1.	Tratam os autos da Tomada de Contas Especial instaurada intempestivamente pelo Departamento Nacional de Infraestrutura de Transportes (Dnit) , em desfavor dos Srs. Melkisedek Donadon - Prefeito do Município de Vilhena/RO no período compreendido entre 1º/1/1997 a 2/4/1998 e 2001-2004 - e Marlon Donadon - Prefeito do Município de Vilhena na gestão 2005-2008 -, em razão da impugnação parcial das despesas realizadas com os recursos do Convênio PG 113/1998 (Siafi 368267) e TT 179/2003 (Siafi 494593) , que tiveram por objeto a construção e pavimentação do perímetro urbano da rodovia BR 364/RO no Município de Vilhena/RO (peça 8, p. 70-71, p. 103-113, p. 324; e peça 13, p. 479-485) .
2.	Em relação aos recursos envolvidos, inicialmente o total do Convênio PG 113/1998 foi de R$ 157.894,74, dos quais R$ 150.000,00 estariam a cargo do órgão concedente e R$ 7.894,74, o equivalente a 5% do total, como contrapartida do convenente. No Convênio TT 179/2003, o total foi de R$ 13.755.281,97, sendo R$ 13.007.517,87 de responsabilidade do concedente e R$ 687.764,10, o correspondente a 5% do pactuado, como contrapartida (peça 8, p. 103-113; e peça 13, p. 479-485) .
HISTÓRICO
3.	O Convênio PG 113/1998, firmado entre o extinto Departamento Nacional de Estradas e Rodagem (Dner) e a Prefeitura de Vilhena/RO, tinha por objeto a execução de serviços de construção e pavimentação urbana da BR 364/RO, na extensão de 17km, incluindo a duplicação do trecho e a construção de ciclovia nas marginais. Sua vigência foi estabelecida no período de 6/7/1998 a 2/7/2003 (peça 13, p. 479-485; peça 15, p. 361-362, p. 373-374, p. 383-384, p. 399; e peça 17, p. 101-113) .
4.	Extinto o Dner, a responsabilidade pela fiscalização do convênio foi transferida para o Dnit, conforme Termo de Transferência 15 de 14/5/2002 (peça 12, p. 86-95) .
5.	Expirado o prazo para a execução da obra, sem sua finalização, a Prefeitura pactuou com o Dnit o Convênio TT 179/2003, visando a execução dos serviços remanescentes do Convênio PG 113/1998, ficando estabelecido o período de 30/12/2003 a 22/11/2006, posteriormente prorrogado até 17/6/2009, o prazo para realização da obra (peça 4, p. 15-17) .
6.	O valor inicial do ajuste no Convênio PG 113/1998 (R$ 157.894,74) foi sucessivamente alterado e atingiu a cifra de R$ 17.784.959,29, dos quais R$ 16.895.711,33 seriam de responsabilidade do Dnit e R$ 889.247,96 do Município de Vilhena/RO. Daquele valor, apenas R$ 9.582.268,08 foram liberados, conforme informações carreadas aos autos (peça 4, p. 15-19) .
7.	Já em relação ao Convênio TT 179/2003, dos R$ 13.755.281,97 previstos, apenas R$ 5.910.264,90 foram efetivamente repassados pelo Dnit à Prefeitura de Vilhena/RO (peça 4, p. 19) .
8.	Sendo assim, do previsto nos dois ajustes (R$ 29.963.229,20) , somente R$ 15.492.532,98 foram transferidos, um pouco mais de 50% do valor pactuado (peça 4, p. 19) .
9.	A obra em execução foi paralisada em 2005, na vigência do segundo convênio, sem a finalização do objeto, ficando pendentes serviços de terraplenagem, pavimentação, drenagem e outros. Mas, conforme levantamento realizado pela equipe de auditoria em 29/10/2009, a ausência de conclusão da obra não comprometia o que já havia sido realizado (peça 5, p. 2) .
10.	A Prefeitura de Vilhena/RO apresentou as contas dos recursos geridos e, em princípio, obteve a aprovação de sua quase totalidade.
11.	No entanto, com o envio do relatório da Ação de Controle 00190.002152/2004-99 pela CGU, no qual irregularidades foram constatadas na execução dos Convênios PG 113/1998 e TT 179/2003, o Dnit instaurou procedimento administrativo para apuração dos fatos.
12.	O resultado dessa ação de controle também foi encaminhado ao Tribunal de Contas da União e resultou na prolação do Acórdão 1284/2005-TCU-Plenário, de 24/8/2005, por meio do qual foram proferidas várias determinações aos órgãos que faziam parte do escopo da ação de fiscalização, dentre eles o Dnit, para que informasse as providências adotadas para a apuração das irregularidades constatadas na execução dos Convênios PG 113/1998 e TT 179/2003 (peça 12, p. 486-493) .
13.	Em 28/3/2007, o Ministro Valmir Campelo determinou nova diligência ao Dnit, para atestar o atendimento do Acórdão 1.284/2005, e determinou que os responsáveis pelo órgão fossem ouvidos em audiência, em razão do descumprimento da decisão do Tribunal (peça 20, p. 55-58) .
14.	Praticamente dois anos após à expedição do Acórdão 1.284/2005, em momento posterior à audiência dos responsáveis, o Dnit instaurou a TCE para apuração dos fatos, tendo como motivação principal a comprovação da contratação de serviços a preços unitários superiores aos do Sistema de Custos Rodoviários (Sicro) e do pagamento indevido de serviços de terraplenagem (peça 4, p. 3) .
15.	Em 18/7/2007, o Secretário Executivo do Ministério dos Transportes informou a necessidade de nomear uma comissão específica para apurar as questões mais complexas envolvidas no caso, com o objetivo de fundamentar as conclusões da TCE (peça 12, p. 488-490) .
16.	Essa comissão só foi designada com a edição da Portaria 1.544/2007, em 3/10/2007, com prazo de noventa dias previstos para finalização dos trabalhos.
17.	Em 25/5/2008, a Primeira Câmara exarou o Acórdão 1.711/2008, estabelecendo o prazo de 120 dias para que o Dnit encaminhasse as conclusões da TCE instaurada para apuração dos fatos e de 30 dias para que encaminhasse as conclusões da comissão específica (peça 20, p. 62) .
18.	O Diretor-Geral do Dnit encaminhou expediente em 28/11/2008, após o término do prazo concedido pelo TCU ao órgão, informando que a comissão de TCE necessitava de mais 180 dias para finalizar os trabalhos (peça 12, p. 488-490) .
19.	Em função das irregularidades, mas sem ter encerrado o relatório, o Dnit efetuou o registro de inadimplência da Prefeitura Municipal de Vilhena/RO no Siafi, mas posteriormente essa inscrição foi suspensa por força de decisão judicial, já que as ações administrativas para apuração do dano não haviam sido finalizadas (peça 18, p. 47-48 e p. 91-94) .
20.	A Secex-RO encaminhou em 6/1/2009 o relatório conclusivo produzido pela comissão específica criada pela Portaria 1.544/2007 ao gabinete do relator (peça 12, p. 488-490) .
21.	Após submissão das informações à apreciação do relator, foi exarado despacho autorizando a dilação do prazo para finalização da TCE em mais 150 dias improrrogáveis a contar do término do prazo inicial, advertindo os responsáveis que o atendimento intempestivo estaria sujeito à multa do Tribunal (peça 12, p. 486-493) .
22.	O relatório preliminar de TCE foi encerrado em 23/9/2011, pouco mais de quatro anos de sua instauração (peça 4) .
23.	De acordo com esse relatório, o Sr. Marlon Donadon foi notificado da existência do débito no dia 18/11/2009 e o Sr. Melkisedek Donadon no dia 14/1/2010, via edital de notificação (peça 4, p. 119, e peça 7) . Em 11/12/2009, o Sr. Marlon Donadon solicitou dilação de prazo para apresentação de suas alegações de defesa, todavia, embora concedido, não houve manifestação (peça 4, p. 119) .
24.	Posteriormente, após exaustivas discussões entre a comissão de TCE do Dnit e a CGU, com a finalidade de uniformizar a metodologia de cálculo a ser utilizada para apuração do débito (peça 20, p. 131-135) , chegou-se ao valor de R$ 669.892,82, devido pelo Sr. Melkisedek Donadon e de R$ 372.270,19, pelo Sr. Marlon Donadon, ut infra, cujas datas iniciais para atualização do débito correspondem às dos pagamentos realizados decorrentes de cada medição irregular (peça 4, p. 134, e peça 20, p. 137-139, p. 197) .
	Convênio
	Medição
	Data do Pagamento
	Valor Original (R$) 
	Responsável pela assinatura
	Total (R$) 

				Serviços
	Terraplenagem
	Somatório
		
	PG 113/1998
	1ª
	1/12/2000
	114.111,90
	62.943,38
	177.055,28
	Melkisedek Donadon
	669.892,82

		5ª
	1/7/2001
	46.593,86
	296.251,38
	342.845,24
		
		7ª
	1/8/2001
	19.769,20
	0,00
	19.769,20
		
		9ª
	1/12/2002
	69.661,43
	60.561,67
	130.223,10
		
	TT 179/2003
	13ª
	1/9/2004
	104.160,96
	7.022,91
	111.183,87
	Marlon Donadon
	372.270,19

		16ª
	1/12/2004
	118.032,91
	13.613,24
	131.646,15
		
		19ª
	1/8/2006
	49.785,57
	 (1.507,05) 
	48.278,52
		
		21ª
	1/10/2006
	81.161,65
	0,00
	81.161,65
		
	TOTAL
	603.277,48
	438.885,53
	1.042.163,01
	1.042.163,01

25.	Dessa forma, expediu-se o relatório complementar de TCE, e novamente os responsáveis foram notificados dos fatos em 13/7/2011 e 25/8/2011 (peça 4, p. 138) .
26.	Representados pelo escritório de advocacia M & C Advogados Associados, na pessoa do Advogado Sr. Jeverson Leandro Costa (OAB/RO 3134) , apresentaram suas alegações nos dias 17/8/2011 e 5/9/2011, respectivamente (peça 4, p. 138; e peça 12, p. 362-376, p. 378-392, p. 394-423, e p. 427-455) .
27.	Porém, as arguições foram consideradas improcedentes, haja vista a não comprovação da boa e regular aplicação dos recursos aplicados (peça 4, p. 139) .
28.	Em razão dessa conclusão, foram geradas as Notas de Lançamento 2011NL004106 e 2011NL004107, com data de 1º/12/2011, inscrevendo os gestores na conta de 'diversos responsáveis' da União (peça 5, p. 4, e peça 9) .
29.	Na condição de órgão de controle interno, a CGU endossou o relatório de TCE do órgão tomador e o Ministro de Estado dos Transportes, Excelentíssimo Senhor Paulo Sérgio Passos, atestou ter tomado conhecimento das conclusões descritas na TCE, no Certificado e no Parecer de Auditoria 247708/2012 da CGU (peças 5, 6 e 21) .
30.	No dia 15/8/2012, o Ofício 28/2012/AECI/MT, subscrito pela Sra. Helen Lúcia Rezende de Moraes - Analista de Infraestrutura do Ministério dos Transportes - encaminhou o relatório final da TCE, afeta aos Convênios PG 113/1998 (Siafi 368267) e TT 179/2003 (Siafi 494593) , ao Tribunal de Contas da União (peça 1) .
31.	Na Secex/RO, a instrução preliminar à peça 23 ressalvou que as ações adotadas pelo Dnit para ressarcir o Erário, materializadas no relatório final da TCE, com data de 23/9/2011, ocorreram de forma intempestiva, inclusive em oposição ao Despacho do Excelentíssimo Ministro Valmir Campelo, haja vista a extrapolação dos 150 dias concedidos (peça 12, p. 486-493, peça 23, parágrafos 23-28, e parágrafo 21 desta instrução) .
32.	Não obstante a falta de presteza na apuração das irregularidades, opinou-se parcialmente conforme o relatório do tomador e da CGU, em razão da inclusão solidária da empresa Construtora Roma Ltda. (GM Engenharia Ltda., CNPJ 01.761.054/0001-32) , contratada pelo Município de Vilhena para executar os serviços objeto desta TCE, em observância ao disposto no art. 16, § 2º, alínea 'b', da Lei 8.443/1992 c/c Acórdão 2763/2011-TCU-Plenário, haja vista sua participação na ocorrência do dano apurado, na citação dos responsáveis com vistas à recomposição do Erário.
33.	Em cumprimento ao despacho da unidade técnica (peça 25) , em 2015 foram promovidas as citações de Melsidedek Donadon, Marlon Donadon e Construtora Roma Ltda. (peças 29-46) .
34.	Na instrução à peça 48 da Secex/RO, ante a inércia dos responsáveis, propôs-se considerar os responsáveis revéis, o julgamento pela irregularidade das contas e a suas condenações solidárias ao pagamento dos valores dos débitos apurados.
35.	Acolhida a proposta pela unidade técnica (peça 50) , MPTCU (peça 51) e pelo Voto do Ministro Relator (peça 53) , este Tribunal prolatou o Acórdão 6527/2016-TCU-Segunda Câmara (peça 52) , julgando as contas irregulares de Melkisedek Donadon, Marlon Donadon e da Construtora Roma Ltda., condenando-os ao pagamento dos seguintes débitos (itens 9.1, 9.2 e 9.3 da deliberação) :
	Valor original (R$) 
	Data da ocorrência
	Responsáveis solidários

	177.055,28
	1º/12/2000
	Melkisedek Donadon e Construtora Roma

	342.845,24
	1º/7/2001
	
	19.769,20
	1º/8/2001
	
	130.223,10
	1º/12/2002
	
	111.183,87
	1º/9/2004
	Marlon Donadon e Construtora Roma

	131.646,15
	1º/12/2004
	
	48.278,52
	1º/8/2006
	
	81.161,65
	1º/10/2006
	
35.1	Conforme item 9.4 do Acórdão referido, foram aplicadas multas do art. 57 da Lei 8.443/1992, individualmente, aos responsáveis Melkisedek Donadon (R$ 175.000,00) , Marlon Donadon (R$ 70.000,00) e à Construtora Roma (R$ 245.000,00) .
36.	Interposto Recurso de Reconsideração pela GM Engenharia Ltda. (peça 75) , em Recuperação Judicial, contra o Acórdão 6527/2016-TCU-Segunda Câmara, despacho do Ministro Relator de 4/10/2016 (peça 87) , determinou a suspensão dos efeitos da decisão.
37.	A proposta contida na instrução da Serur de 13/2/2017 (peça 100) foi acolhida pelo titular daquela unidade técnica (peça 102) , pelo MPTCU (peça 103) e pelo Voto do Ministro Relator (peça 105) , prolatando este Tribunal o Acórdão 422/2018-TCU-Segunda Câmara (peça 104) , nos seguintes termos:
9.1. conhecer do presente recurso de reconsideração, nos termos dos artigos 32, inciso I, e 33 da Lei 8.443/1992, c/c o artigo 285 do RI/TCU, para, no mérito, dar-lhe provimento, para afastar a responsabilidade da recorrente em relação ao julgamento de suas contas, bem como ao débito e a multa que lhe foram impostos pelo Acórdão 6257/2016-TCU-Segunda Câmara; 
9.2. encaminhar os autos a Relatora a quo para que seja avaliada a conveniência de dar prosseguimento ao feito para realizar a devida citação da empresa GM ENGENHARIA E CONSTRUÇÕES LTDA., CNPJ 05.782.974/0001-98, podendo, se entender juridicamente possível, desconstituir a personalidade jurídica desta para citar os sócios da Construtora contratada; e 
9.3. dar conhecimento às entidades, aos interessados, à Procuradoria da República em Rondônia e à recorrente desta deliberação.
38.	Na sequência, este Tribunal prolatou o Acórdão 3759/2018-TCU-Segunda Câmara (peça 120) , para desconsiderar a personalidade jurídica da empresa Welcon Incorporadora Imobiliária Ltda. e autorizar a citação solidária de Euzébio André Guareschi e das empresas Welcon Incorporadora Imobiliária Ltda., Guareschi Participações S/A e Esag Participações S/A, para apresentarem alegações de defesa ou recolherem as seguintes quantias em solidariedade com os ex-prefeitos:
	Valor original (R$) 
	Data da ocorrência
	Responsável solidário

	177.055,28
	1º/12/2000
	Melkisedek Donadon

	342.845,24
	1º/7/2001
	
	19.769,20
	1º/8/2001
	
	130.223,10
	1º/12/2002
	
	111.183,87
	1º/9/2004
	Marlon Donadon

	131.646,15
	1º/12/2004
	
	48.278,52
	1º/8/2006
	
	81.161,65
	1º/10/2006
	
38.1	Do total do débito histórico no valor de R$ 1.042.163,01, corresponde ao superfaturamento por sobrepreços o montante de R$ 603.277,49 e ao superfaturamento por quantitativos nos serviços de terraplenagem o montante de R$ 438.885,55.
39.	Em cumprimento ao Acórdão 3759/2018-TCU-Segunda Câmara, foram efetuadas as notificações e citações dos responsáveis, nos moldes adiante:
 Melkisedec Donadon - promovida a notificação do responsável, conforme delineado adiante:
	Comunicação: Edital 0943/2020-TCU/Seproc (peça 192) 
Data da Expedição: 12/7/2020
Data da Ciência: 14/7/2020 (peça 193) 
Observação: Foi encaminhado anteriormente, devolvido para o remetente com a informação de 'mudou-se', os Ofícios-TCU/Seproc 10.860/2019, de 16/12/2019 (peça 138) , 4.619/2020, de 3/3/2020 (peça 168) e 18.048/2020, de 1/5/2020 (peça 187) , para os endereços do responsável, conforme pesquisa de endereços nos Sistemas da Receita Federal (peças 135 e 152) e RENACH (peça 186) .
Fim do prazo para a defesa: 29/7/2020
Resposta: Não houve
	
b) Marlon Donadon - promovida a notificação do responsável, conforme delineado adiante:
	Comunicação: Edital 0942/2020-TCU/Seproc (peça 191) 
Data da Expedição: 12/7/2020
Data da Ciência: 28/7/2020 (peça 194) 
Observação: Foi encaminhado anteriormente, devolvido para o remetente, os Ofícios-TCU/Seproc 10.861/2019, de 16/12/2019 (peça 142) , 4.620/2020, de 3/3/2020 (peça 167) e 18.047/2020, de 1/5/2020 (peça 188) , para os endereços do responsável, conforme pesquisa de endereço nos Sistemas da Receita Federal (peças 134 e 185) e do TSE (peças 160) .
Fim do prazo para a defesa: 12/8/2020
Resposta: Não houve
	
c) Guareschi Participações S/A - em Recuperação Judicial - promovida a citação da responsável, conforme delineado adiante:
	Comunicação: Ofícios-TCU/Seproc 1.622/2020 (peça 161) e 4.594/2020 (peça 164) 
Data da Expedição: 2/3/2020
Data da Ciência: 9/3/2020 (peças 177 e 180) . 
Nome do recebedor: Elias S. Araújo
Observação: Ofícios enviados para o mesmo endereço do administrador da empresa Euzébio André Guareschi e da empresa, conforme pesquisas de endereços nos sistemas da Receita Federal (peças 130 e 159) e outro (peça 149) , após o insucesso por meio do Ofício 10.864/2019-TCU/Seproc, de 16/12/2019 (peça 141) , enviado para o endereço da empresa constante do sistema da Receita Federal (peça 132) .
Fim do prazo para a defesa: 24/3/2020.
Alegações de defesa: não apresentadas
	
d) Welcon Incorporadora Imobiliária Ltda. - em Recuperação Judicial - promovida a citação da responsável, conforme delineado adiante:
	Comunicação: Ofícios-TCU/Seproc 1.623/2020 (peça 162) e 4.598/2020 (peça 165) 
Data da Expedição: 2/3/2020
Data da Ciência: 9/3/2020 (peças 178 e 181) . 
Nome do recebedor: Elias S. Araújo
Observação: Ofícios enviados para o endereço do administrador da empresa Euzébio André Guareschi e da empresa, conforme pesquisas de endereços nos sistemas da Receita Federal (peças 130 e 159) e outro (peça 150) , após o insucesso por meio do Ofício 10.865/2019-TCU/Seproc, de 16/12/2019 (peça 140) , enviado para o endereço da empresa constante do sistema da Receita Federal (peça 131) .
Fim do prazo para a defesa: 24/3/2020.
Alegações de defesa: não apresentadas
	
e) Esag Participações S/A - promovida a citação da responsável, conforme delineado adiante:
	Comunicação: Ofícios-TCU/Seproc 1.624/2020 (peça 163) e 4.604/2020 (peça 166) 
Data da Expedição: 2/3/2020 e 3/3/2020
Data da Ciência: 9/3/2020 (peças 179 e 182) . 
Nome do recebedor: Elias S. Araújo
Observação: Ofícios enviados para o endereço do presidente da empresa Euzébio André Guareschi e da empresa, conforme pesquisas de endereços nos sistemas da Receita Federal (peças 130 e 159) e outro (peça 151) , após o insucesso por meio do Ofício 10.866/2019-TCU/Seproc, de 16/12/2019 (peça 139) , enviado para o endereço da empresa constante do sistema da Receita Federal (peça 133) .
Fim do prazo para a defesa: 24/3/2020.
Alegações de defesa: não apresentadas
	
f) Euzébio André Guareshi - promovida a citação da responsável, conforme delineado adiante:
	Comunicação: Ofício 10.859/2019 (peça 137) 
Data da Expedição: 16/12/2019
Data da Ciência: 23/12/2019 (peça 143) . 
Nome do recebedor: Elias S. Araújo
Observação: Ofício enviado para o endereço do responsável, conforme pesquisa de endereço no sistema da Receita Federal (peça 136) .
Fim do prazo para a defesa: 24/3/2020.
Alegações de defesa: peças 174-176
	
40.	Conforme Despacho de Conclusão das Comunicações Processuais (peça 195) , as providências inerentes às citações teriam sido concluídas. 
41.	O responsável Euzébio André Guareshi, após solicitar prorrogação de prazo (peças 154 e 156) , pedido deferido (peças 155 e 158) , encaminhou suas alegações de defesa em 10/3/2020 (peças 174-176) , em nome também da Guareschi Participações Societárias Eireli - Em Recuperação Judicial e da Welcon Incorporadora Imobiliária Ltda. - Em Recuperação Judicial. Informou, ainda, que não o fez em nome da Esag Participações, por ter sido baixada perante a Receita Federal.
42.	Transcorrido o prazo regimental, os responsáveis Melkisedec Donadon e Marlon Donadon permaneceram silentes, devendo ser considerados revéis, nos termos do art. 12, §3º, da Lei 8.443/1992, uma vez que quando citados em 2015 também permaneceram silentes (peças 29-46) .
EXAME TÉCNICO
Alegações de defesa (peças 174-176) 
43.	Passa-se a seguir a descrever os argumentos oferecidos nas alegações de defesa apresentadas pelo responsável Euzébio André Guareschi, em nome também das empresas nas quais é administrador e presidente, seguidos das suas respectivas análises.
44.	Preliminarmente, o procurador dos responsáveis arguiu que a empresa GM Engenharia e Construção Ltda., atual Welcon Incorporadora Imobiliária Ltda. - Em Recuperação Judicial, executou os serviços contratados, que foram medidos, atestados e pagos.
45.	Em seguida, informa que a empresa 'jamais foi intimada, notificada, ou citada, ao longo de todo o período compreendido entre a assinatura do contrato (18/08/2000) ' e a presente data', acerca dos fatos em análise neste processo, quando foi citada, quase 20 anos depois, para recolher aos cofres públicos o valor de R$ 6.128.895,32.
46.	Neste contexto, cita jurisprudência do Supremo Tribunal Federal, como o julgamento do RE 669069/MG, bem como recorre à doutrina pátria, que passaram a reconhecer a prescritibilidade das ações de reparação de danos ao erário, para concluir que no caso em apreço a prescrição restou evidenciada e configurada em relação à pretensão ressarcitória deste Tribunal. Sobre o tema, arremata:
Importa destacar ainda que, eventual divergência entre os valores objeto dos Convênios e àqueles pagos à empresa executora dos serviços, constantes dos valores obtidos via relatórios e análise de contas insertos neste processo, sem a participação da empresa Contratada quando de seus apuramentos, nem de longe constituem valores devidos em decorrência de ato de improbidade, o que, por si só, afasta a tese da imprescritibilidade, como se vê no Acórdão decorrente do RE 669.069/MG de relatoria do saudoso Ministro Teori Zavaski, cuja cópia segue em anexo.
47.	Com relação aos direitos ao contraditório e à ampla defesa, aduz que este Tribunal editou a IN 71/2012, que dispõe no art. 6º, II, a dispensa da instauração da tomada de contas especial quando decorrido mais de dez anos entre a ocorrência do dano e primeira notificação dos responsáveis.
47.1	No caso concreto, entre a formalização do contrato em 18/08/2000 e a citação ocorrida em 23/12/2019, registra que decorreram 19 anos, bem como 15 anos do encerramento das obras. Não obstante o Dnit tenha analisado no âmbito administrativo, em 2009, as contas dos convênios PG-113/1998-00 e TT-179/2003, ressalta que os ora responsáveis não foram chamados para se manifestarem.
47.2	Portanto, registra a dificuldade, decorridos mais de quinze anos da execução, conclusão e recebimento da obra, sem qualquer problema de ordem estrutural e/ou construtiva, em agora resgatar dados, documentos, planilhas, cálculos, composições de custos e informações para fundamentar sua defesa.
47.3	Assevera que o prejuízo aos cofres públicos não pode ser presumido, mas provado efetivamente pelo órgão acusador, e para que isso ocorra é fundamental que ocorra o devido processo legal, que é violado quando aos responsáveis não lhes é 'permitido defender-se, contraditar, impugnar, apresentar informações e dados capazes de afastar as conclusões que ora lhes são apresentadas como absolutas'.
47.4	Acresce, ainda, que não consta dos autos qualquer documento produzido pela empresa contratada, o que impede a sua utilidade na presente defesa e revela o prejuízo que vem sofrendo ao longo deste processo, 'sendo chamada agora, tão somente para pagar uma conta astronômica e que não lhe pertence'.
48.	Compreende que o Despacho e Voto da Ministra Relatora e o Acórdão 3759/2018-TCU-Segunda Câmara, que determinaram a desconsideração da personalidade jurídica da empresa Welcon Incorporadora Imobiliária Ltda. - Em Recuperação Judicial, contrariaram a realidade dos fatos e configuraram clara violação à legislação, em especial no que diz respeito ao direito de propriedade e ante os fatos de que 'os serviços contratados foram todos executados, as obras foram concluídas, entregues e aceitas pelo Contratante, seu objetivo foi alcançado e, principalmente, não houve prejuízo ao erário'.
48.1	Segundo o responsável, não foi oportunizado à empresa contratada contestar os argumentos que levaram à desconstituição da personalidade jurídica, conforme exigem os arts. 9º, caput, 133, § 1º, 134, § 2º e art. 135 do Código de Processo Civil, o que caracterizaria violação aos princípios constitucionais da ampla defesa e do contraditório.
48.2	Quanto às conclusões expostas no item 6.13 da instrução à peça 100, a seguir transcritas, o responsável considera açodadas e faz as contestações a seguir sumariadas:
6.13  Note-se, ainda, que ao alterar as razões sociais das empresas e seus respectivos nomes de fantasia, os sócios continuaram atuando no mercado local sob a égide de GM Engenharia, só que desta feita com outro CNPJ, manobra que os livrou dos problemas contratados em certames públicos anteriores.  
48.2.1	Primeiro, alega que as empresas GM Engenharia Ltda. e GM Engenharia e Construção Ltda. possuem o mesmo prefixo pelo simples fato de fazerem parte de um Grupo Econômico.
48.2.2	Segundo, a alteração contratual da Construtora Roma Ltda., que passou a se chamar GM Engenharia Ltda., foi motivada para identificá-la com as empresas do Grupo e ocorreu dez anos depois da assinatura do contrato 001/2000.
48.2.3	Terceiro, as empresas GM Engenharia Ltda. e GM Engenharia e Construção Ltda. nunca participaram concomitantemente de processos licitatórios, pois a primeira atuava em obras de construção civil leves e a segunda em obras de construção pesada, como a em apreço.
48.2.4	Ressalta que não há qualquer prova que leve à conclusão da instrução e do parecer do MPTCU, que assim se manifestou: 'Diante de tal conjuntura, concordamos com a avaliação técnica de que os indícios de fraude são contundentes e que a utilização de nomes parecidos em diferentes empresas pode servir de meio para ludibriar as pessoas que mantém algum tipo de relação com os estabelecimentos, inclusive o Poder Público'.
48.2.5	Registra que a existência de diversas empresas nas quais o Sr. Euzébio consta como Sócio Administrador, 'em sua grande maioria são SPE - Sociedade de Propósito Específico, constituídas de forma a facilitar a administração de cada empreendimento, tudo nos exatos termos da legislação vigente em nosso país, a qual deve ser respeitada sob pena de estabelecermos uma insegurança jurídica ao empresariado.'
48.2.6	Recorre ao julgamento do STJ no REsp 1.729.554, em maio de 2018, sob a relatoria do Ministro Luís Felipe Salomão, quanto aos requisitos para a desconsideração da PJ, não configurados no presente caso, da comprovação de inexistência de bens do devedor e demonstração inequívoca do desvio de finalidade ou da confusão patrimonial, mesmo que haja pressuposto de insolvência no caso concreto.
48.2.6	Conclui, sobre o tema, que a desconsideração da personalidade jurídica da empresa contratada se deu ao arrepio da legislação e da jurisprudência de nossos Tribunais e foi 'fruto da imaginação persecutória impingida nos documentos supracitados não possuem qualquer respaldo fático/probatório', o que resultou na indevida inclusão do sócio no polo passivo desta TCE.
49.	Com relação ao Relatório do Tomador de Contas, de 29/1/2009, registra a deficiência da metodologia utilizada de coleta de dados, planilhas e números, sem a realização de perícia ou sem atentarem para a questão técnica dos serviços executados; e que a inspeção visual foi realizada após cinco anos das obras paralisadas, vencido o prazo de responsabilidade e sem acompanhamento de representante da empresa contratada, ou que fosse chamada à época para se manifestar acerca das conclusões, o que também aponta para o cerceamento de defesa.
49.1	Registra que o Dnit reconheceu o repasse parcial dos recursos, que não é responsabilidade da empresa contratada, e a conformidade da respectiva realização da execução parcial.
50.	Quanto à instrução à peça 100, ressalta que a execução parcial da obra não comprometia o que foi realizado, 'o que afasta a tese de serviços mal efetuados' e respalda a atuação da empresa e a inexistência da possibilidade de se 'pretender a restituição de valores que foram corretamente pagos pelas obras executadas'.
50.1	Compreende que cabe somente aos prefeitos municipais à época responderem por eventuais danos ao erário.
51.	Em seguida, argumenta que a empresa e o sócio não participaram do procedimento administrativo que culminou com a consolidação dos valores dos débitos apurados nesta TCE; repisa que os serviços foram executados, vistoriados e atestados pela administração pública; e inadmite que agora, mais de quinze anos após a entrega das obras, 'os atos administrativos praticados à época, de boa-fé, sejam agora anulados administrativamente por este E. Tribunal de Contas'.
52.	Mais uma vez, registra a inocorrência de prejuízo ao erário, pois os serviços contratados foram executados.
53.	Por último, cita Relatório Analítico realizado pela Procuradoria Geral do Município de Vilhena, de 7/10/2005 (peça 10, p. 88-180) , que demonstraria os 'vícios e equívocos' que integram o Relatório da CGU, que não levou em contas estes aspectos, destacando-se:
	a) que os serviços foram executados, avaliados, medidos e pagos de forma correta; 
	b) as falhas de responsabilidade do Dnit, principalmente quanto aos repasses dos valores destinados aos pagamentos; 
	c) que se atestou a boa execução técnica dos serviços de terraplenagem e sua consonância com o projeto executivo;
	d) as particularidades de a obra ser realizada no interior de Rondônia, fazendo com que os preços divergissem dos valores do Sicro.
54.	No pedido, o responsável pede a aplicação do efeito suspensivo sobre todos os itens do Acórdão 3759/2018-TCU-Segunda Câmara; o reconhecimento da prescrição e da violação aos princípios do contraditório e da ampla defesa, arquivando-se o processo; o reconhecimento da indevida desconsideração da personalidade jurídica da empresa contratada; e a exclusão de Euzébio André Guareschi e da empresa Welcon Incorporadora Imobiliária Ltda.
Análise
Da Prescrição das Pretensões Punitiva e Ressarcitória a cargo do TCU:
55.	Quanto à alegação de prescrição apresentada pelo responsável, como se sabe, o Supremo Tribunal Federal - STF, no Recurso Extraordinário - RE 636.886, fixou a tese, com repercussão geral reconhecida, de que 'é prescritível a pretensão de ressarcimento ao erário fundada em decisão de Tribunal de Contas' (Tema 899) . Não obstante as indagações acerca da abrangência da tese firmada, no sentido de que se circunscreveria apenas ao processo de execução (em outras palavras, inaplicável à pretensão de ressarcimento exercida nos autos do processo de TCE) , verifica-se que o STF, mediante decisões prolatadas pelas duas turmas, tem decidido de forma reiterada que se aplica à pretensão sancionatória e ressarcitória a cargo do Tribunal de Contas da União o prazo prescricional de 5 (cinco) anos previsto na Lei 9.873/1999.
56.	Seja por aplicação direta ou por analogia, a orientação sufragada é no sentido de que o prazo de 5 anos é compatível com a tese de que a ação e a execução prescrevem no mesmo prazo (Súmula 150 do STF) , bem como com o fato de que a Lei 9.873/1999 - que regulamenta o exercício de ação punitiva pela Administração Pública Federal, direta e indireta - regeria integralmente a prescrição no âmbito do TCU. Quanto a este último aspecto, o Ministro Roberto Barroso, no voto exarado no julgamento do MS 32.201, embora tenha advertido que a atuação do TCU, em sua acepção clássica, não se qualifica como exercício do poder de polícia, ressaltou que a Lei 9.873/1999 assumiria vocação regulatória geral da prescrição do exercício da competência sancionadora da Administração Pública, sendo sua disciplina aplicável a qualquer ação punitiva da Administração Pública Federal, exceto àquelas esferas em que exista regulamentação específica. Ademais, completa, dada a autonomia científica do Direito Administrativo, não haveria razão plausível para suprimir a omissão da Lei Orgânica do Tribunal de Contas da União, quanto ao prazo prescricional, valendo-se das normas de direito civil, e não das de direito administrativo.
57.	Eis algumas ementas de decisões que evidenciam o entendimento predominante do STF:
Ementa: AGRAVO REGIMENTAL EM MANDADO DE SEGURANÇA. TOMADA DE CONTAS ESPECIAL. TRIBUNAL DE CONTAS DA UNIÃO. CONDENAÇÃO A RESSARCIMENTO AO ERÁRIO. PRESCRIÇÃO. MARCO INTERRUPTIVO. ART. 2°, II, DA LEI 9.873/1999. ATO INEQUÍVOCO DE APURAÇÃO DO FATO. DISCUSSÃO. DIREITO LÍQUIDO E CERTO. DEMONSTRAÇÃO. INOCORRÊNCIA. SUBSISTÊNCIA DA DECISÃO AGRAVADA. AGRAVO A QUE SE NEGA PROVIMENTO. I - As razões do agravo regimental são inaptas para desconstituir os fundamentos da decisão agravada, que, por isso, se mantêm hígidos. II - Aplicando-se a regulamentação da Lei 9.873/1999 ao caso concreto, observa-se que a pretensão sancionatória do TCU, em relação aos atos praticados pelo impetrante, levando-se em consideração a ocorrência de 5 causas interruptivas da prescrição, não teria sido fulminada pelo decurso do tempo. III - A pretensão do recorrente, fundada na discussão sobre os fatos apontados como marcos interruptivos da prescrição da pretensão punitiva da Administração Pública, refoge aos estreitos limites do mandamus, ante a ausência de liquidez e certeza do direito pleiteado. IV - Agravo regimental a que se nega provimento. MS 36067 ED-AgR. Órgão julgador: Segunda Turma. Relator (a) : Min. RICARDO LEWANDOWSKI. Julgamento: 18/10/2019.
Ementa: AGRAVO REGIMENTAL EM RECLAMAÇÃO. TRIBUNAL DE CONTAS DA UNIÃO. TOMADA DE CONTA ESPECIAL. PRESCRIÇÃO DA PRETENSÃO PUNITIVA. RECONHECIDA EM DECISÃO DO SUPREMO TRIBUNAL FEDERAL. PRESCRITIBILIDADE DO RESSARCIMENTO AO ERÁRIO FUNDADA EM DECISÃO DE TRIBUNAL DE CONTAS. AÇÃO DE IMPROBIDADE ADMINISTRATIVA COM PEDIDO DE RESSARCIMENTO JÁ EM CURSO. AGRAVO REGIMENTAL A QUE SE NEGA PROVIMENTO. I - O acórdão do TCU determinou a formação de processo administrativo para avaliarem, efetivamente, a eventual responsabilização do agravado para o ressarcimento do dano ao erário, contrariando, assim, autoridade desta Corte no MS 35.512/DF, uma vez que houve a concessão da segurança para declarar a ocorrência da prescrição da pretensão punitiva do TCU em relação às infrações imputadas a ele, destacando-se que a União poderia perseguir os valores referentes ao ressarcimento dos danos na esfera judicial. II - Agravo regimental a que se nega provimento. (Rcl 39497 AgR. Órgão julgador: Segunda Turma. Relator (a) : Min. RICARDO LEWANDOWSKI. Julgamento: 10/10/2020) .
Ementa: MANDADO DE SEGURANÇA. DIREITO ADMINISTRATIVO. TRIBUNAL DE CONTAS DA UNIÃO. SERVIDOR DA SECRETARIA DE SAÚDE DO ESTADO DO ACRE. FISCALIZAÇÃO OMISSA E DEFICIENTE NA EXECUÇÃO DE DOIS CONVÊNIOS FIRMADOS ENTRE A SECRETARIA ESTADUAL E O MINISTÉRIO DA SAÚDE. APLICAÇÃO DE MULTA. ARTS. 28, II, E 58, II, DA LEI 8.443/1992. ART. 268, II, DO REGIMENTO INTERNO DO TCU. PRESCRIÇÃO DA PRETENSÃO SANCIONATÓRIA. OCORRÊNCIA. APLICAÇÃO DA LEI 9.873/1999. PRECEDENTES DESTE STF. MEDIDA LIMINAR DEFERIDA E RATIFICADA NO EXAME DE MÉRITO. SEGURANÇA CONCEDIDA PARA AFASTAR A MULTA APLICADA. 1. A prescrição da pretensão punitiva do TCU é regulada pela Lei 9.873/1999, descabendo a aplicação do prazo decenal previsto na legislação civil (art. 205 do Código Civil) . Ao revés, incide o prazo quinquenal previsto na Lei 9.873/1999 (MS 32201, Rel. Min. Roberto Barroso, PRIMEIRA TURMA, DJe 7/8/2017; MS 35.512-AgR, Rel. Min. Ricardo Lewandowski, SEGUNDA TURMA, DJe 21/6/2019) . 2. In casu, na linha do parecer apresentado pelo Ministério Público Federal e da decisão liminar de minha lavra, é inequívoca a superação do prazo prescricional quinquenal. Os ilícitos apontados pela Corte de Contas ocorreram em julho de 2006, tendo o processo de auditoria sido instaurado em 9/10/2006. A ordem de citação do responsável para a audiência, por sua vez, ocorreu em 25/6/2007. Entretanto, a decisão condenatória recorrível foi exarada somente em 31/5/2016, data da prolação do Acórdão 3513/2016-TCU-Primeira Câmara. 3. Ex positis, CONCEDO A SEGURANÇA unicamente para afastar a sanção de multa aplicada ao impetrante, nos autos da Tomada de Contas Processo 023.288/2006-0, máxime da ocorrência de prescrição da pretensão punitiva do Tribunal de Contas da União. MS 35940. (Órgão julgador: Primeira Turma. Relator (a) : Min. LUIZ FUX. Julgamento: 16/06/2020) .
58.	Essa orientação também foi seguida nas seguintes decisões monocráticas: MS 36.127-MC/DF e MS 35.940-MC/DF, Rel. Min. Luiz Fux; MS 35.294, MS 35.539/DF e MS 35.971-TP/DF, Rel. Min. Marco Aurélio; MS 34.256 MC/DF, MS 36.054-MC e MS 36.067-MC/DF, Rel. Min. Ricardo Lewandowski.
59.	Portanto, observa-se que o Supremo Tribunal Federal tem se pronunciado no sentido de reconhecer não só a aplicação da prescrição quinquenal com fulcro na interpretação da Lei 9.873/1999, mas também a incidência dos marcos interruptivos do prazo prescricional consignados na referida lei, tantas vezes quanto presentes os suportes fáticos (MS 32201, Relator: Min. Roberto Barroso) .
60.	Essa orientação também foi seguida nas seguintes decisões monocráticas: MS 36.054, MS 34.256-MC, MS 35.512 e MS 36.067-MC, todos de relatoria do Min. Ricardo Lewandowski; MS 35.294, MS 35.539 e MS 35.971-TP, todos de relatoria do Min. Marco Aurélio; MS 32.201, Rel. Min. Roberto Barroso, e MS 36.127-MC e MS 35.940-MC, Min. Luiz Fux.
61.	Em relação ao termo inicial da contagem do prazo prescricional, o 'caput' do art. 1º da Lei 9.873/1999 oferece solução que não destoa do modelo adotado pelo TCU no incidente de uniformização de jurisprudência, em que se examinou a prescrição da pretensão punitiva, nos termos do Acórdão 1441/2016-TCU-Plenário (Rel. Min. Benjamin Zymler) , com a adição da particularidade de explicitar o caso de infrações permanentes ou continuadas:
a) Regra geral: 'data da prática do ato'  (o que equivale a 'ocorrência da irregularidade sancionada') ;
b) Regra especial: 'no caso de infração permanente ou continuada, do dia em que tiver cessado'.
62.	Por seu turno, a Lei 9.873/1999, em seu art. 2º, estabelece as causas interruptivas da prescrição punitiva, consoante abaixo transcrito, já na redação conferida pela Lei 11.941/2009:
Art. 2º Interrompe-se a prescrição da ação punitiva:
I - pela notificação ou citação do indiciado ou acusado, inclusive por meio de edital;
II - por qualquer ato inequívoco, que importe apuração do fato;
III - pela decisão condenatória recorrível.
IV - por qualquer ato inequívoco que importe em manifestação expressa de tentativa de solução conciliatória no âmbito interno da administração pública federal.
63.	Por sua vez, o quadro a seguir indica alguns eventos processuais, ocorridos no curso de uma TCE (fase interna e externa) - instaurada em razão de irregularidades na aplicação de recursos da União transferidos a entes subnacionais - que poderiam ser enquadrados nas causas de interrupção da prescrição acima apontadas, sem prejuízo, é claro, de outras ocorrências fáticas elegíveis como marco interruptivo, a depender da forma de proceder de cada entidade ou órgão tomador de contas.
	I - pela notificação ou citação do indiciado ou acusado, inclusive por meio de edital;
	 (i) notificação no âmbito do procedimento administrativo de ressarcimento previamente à instauração da TCE;
 (ii) notificação efetuada pelo órgão tomador de contas acerca da instauração da TCE;
 (iii) citação efetuada pelo TCU.
*Data da ciência da notificação ou citação pelos responsáveis ou de publicação do edital no DOU.

	II - por qualquer ato inequívoco, que importe apuração do fato;
* procedimento que evidencie a apuração dos fatos irregulares, com o objetivo quantificar o dano e identificar possíveis responsáveis.
	 (i) relatório de sindicância ou PAD;
 (ii) relatório de apuração de irregularidades referente ao processo administrativo prévio à instauração da TCE;
 (iii) relatórios de fiscalização, pareceres, despachos, informações e memorandos relacionados à apuração dos fatos irregulares;
 (iv) relatório do tomador de contas;
 (v) relatório do controle interno; 
 (vi) termo de instauração ou designação de instauração da TCE;
 (vii) autuação da TCE no TCU; entre outras causas.
*Há quem inclua nesse grupo diligências que comprovam providências do responsável sobre as irregularidades investigadas.

	III - pela decisão condenatória recorrível.
	 (i) Verifica-se apenas no âmbito do TCU com a data da prolação do acórdão condenatório recorrível.

	IV - por qualquer ato inequívoco que importe em manifestação expressa de tentativa de solução conciliatória no âmbito interno da administração pública federal.
	 (i) pedido de parcelamento;
 (ii) pagamento parcial do débito;
 (iii) qualquer manifestação do responsável que demonstre claramente a sua intenção de recolher o débito.

64.	Bem se vê, portanto, que haveria uma multiplicidade de causas de interrupção da prescrição, conforme se depreende do art. 2º da Lei 9.873/1999. Tal exegese encontra respaldo em precedentes do STF, a exemplo do que se decidiu no julgamento do MS 36067 (Rel. Min. Ricardo Lewandowski) , com destaque para trecho do voto em que o Relator reconhece cinco causas de interrupção da prescrição, in verbis:
 (...) Assim, faz-se necessário levar em consideração que, apesar de os fatos objeto da apuração conduzida pela Corte de Contas remontarem aos anos de 1999 e 2000, período no qual o impetrante era Secretário de Saúde municipal, o Tribunal de Contas da União deu prosseguimento à tomada de contas especial por ter constatado a ocorrência de 5 causas interruptivas da prescrição, a saber: a) relatório de auditoria em conjunto realizada pelo Denasus e pela Secretaria Federal de Controle, lavrado em 06/07/2001, sendo este, certamente, um ato inequívoco que importou a apuração do fato (art. 2º, II, da Lei n. 9.873/1999) ; b) instauração de Tomada de Contas Especial pelo FNS, ocorrida em 05/10/2005, sendo este também, certamente, um ato inequívoco que importou a apuração do fato  (art. 2º, II, da Lei n. 9.873/1999) ; c) a autuação da presente Tomada de Contas Especial no âmbito do Tribunal de Contas da União, ocorrida em 12/08/2008, sendo este também, certamente, um ato inequívoco que importou a apuração do fato  (art. 2º, II, da Lei n. 9.873/1999) ; d) o ato que ordenou a citação do responsável, ora impetrante, ocorrida em 12/07/2010 (art. 2º, I, da Lei n. 9.873/1999) ; e e) o exercício do poder punitivo ocorrido em 20/06/2012, data da prolação do Acórdão 1563/2012-TCU-Plenário (art. 2º, III, da Lei n. 9.873/1999) .
65.	No caso concreto, para fins de verificação dos eventos processuais que suspenderam ou interromperam a prescrição, não há como separar os fatos e apurações das execuções dos objetos dos convênios PG 113/1998 e TT 179/2003, que tiveram por objeto a execução de serviços de construção e pavimentação no perímetro urbano da rodovia BR 364/RO no Município de Vilhena/RO.
66.	Tendo como parâmetro a tese firmada pelo STF, no RE 636.886, no sentido de que ambas pretensões do TCU (sancionatória e ressarcitória) sujeitam-se ao prazo prescricional de 5 anos previsto na Lei 9.873/1999, considerando, ainda, o sistema prescricional descrito na citada lei, inclusive as causas de suspensão e de interrupção da prescrição, temos os seguintes eventos processuais:
a)	'Datas das práticas dos atos' (termo inicial para contagem dos prazos prescricionais) : pagamentos superfaturados efetuados, entre 1º/12/2000 e 1º/10/2006;
b)	Relatório de Ação de Controle 00190.002152/2004-99 da CGU, de 15/3/2005, no qual foram constatadas irregularidades na execução dos Convênios PG 113/1998 e TT 179/2003 (peça 8, p. 3-6 ou peça 10, p. 60-86 ou peça 13, p. 395-421) ;
c)	Autuação da Representação Processo 007.260/2005-2, em 12/5/2005, em decorrência do encaminhamento pela CGU de relatório da Força Tarefa Rondônia, produzido a partir de ações de controle deflagradas conjuntamente pelo Gabinete de Segurança Institucional da Presidência da República, CGU e Polícia Federal, tendo por objetivo a fiscalização da aplicação de recursos federais repassados aos municípios de Porto Velho, Ariquemes, Ji-Paraná, Cacoal, Vilhena e Guajará-Mirim; e às organizações não-governamentais CUNPIR e PACA;
d)	Acórdão 1284/2005-TCU-Plenário, de 24/8/2005, da relatoria do Ministro Valmir Campelo, prolatado na REP Processo 007.260/2005-2, por meio do qual foram proferidas várias determinações aos órgãos que faziam parte do escopo da ação de fiscalização, e dentre eles, ao Dnit para que informasse as providências adotadas para a apuração das irregularidades constatadas na execução dos Convênios PG 113/1998 e TT 179/2003;
e)	Em 28/3/2007, o Ministro Valmir Campelo determinou nova diligência ao Dnit para atestar o atendimento do Acórdão 1.284/2005 e determinou que os responsáveis pelo órgão fossem ouvidos em audiência, em razão do descumprimento da decisão do tribunal (peça 20, p. 55-58) ;
f)	Instauração da TCE pelo Dnit, em 11/5/2007 (peça 8, p. 1) , para apuração dos fatos, tendo como motivação principal a comprovação da contratação de serviços a preços unitários superiores aos do Sistema de Custos Rodoviários (Sicro) e do pagamento indevido de serviços de terraplenagem;
g)	Em 18/7/2007, o Secretário Executivo do Ministério dos Transportes informou a necessidade de nomear uma comissão específica para apurar as questões mais complexas envolvidas no caso com o objetivo de fundamentar as conclusões da TCE (peça 12, p. 488-490) . Essa comissão só foi designada com a edição da Portaria 1.544/2007, em 3/10/2007, com prazo de noventa dias previstos para finalização dos trabalhos;
h)	Acórdão 1711/2008-TCU-Primeira Câmara, de 28/5/2008, da relatoria do Ministro Valmir Campelo, prolatado na REP Processo 015.689/2005-7, estabelecendo o prazo de 120 dias para que o Dnit encaminhasse as conclusões da TCE instaurada para apuração dos fatos e de 30 dias para que encaminhasse as conclusões da comissão específica (peça 20, p. 62) ;
i)	Relatório do Tomador de Contas, de 29/1/2009 (peça 4, p. 1-129) ;
j)	Despacho do Ministro Relator, de 3/2/2009, exarado na Representação TC Processo 015.689/2005-7, autorizando a dilação do prazo para finalização da TCE em mais 150 dias improrrogáveis a contar do término do prazo inicial, advertindo os responsáveis que o atendimento intempestivo estaria sujeito à multa do Tribunal (peça 12, p. 486-493) ;
k)	Nota Técnica 2.109 DITRA/SFC/CGU-PR, de 28/8/2009 (peça 8, p. 328-381 ou peça 14, p. 193-245) , que analisou as justificativas apresentadas pelo Dnit;
l)	Relator do Tomador de Contas Parcial, de 19/11/2009 (peça 11, p. 252-279) ;
m)	Notificação do Sr. Marlon Donadon da existência do débito no dia 18/11/2009 e do Sr. Melkisedek Donadon no dia 14/1/2010, via edital de notificação (peça 4, p. 119, e peça 7) ;
n)	Relatório de TCE 001/2010 - Complementar, em 23/9/2011 (peça 4, p. 130-140) ;
o)	Notificação dos responsáveis em 13/7/2011 e 25/8/2011 (peça 4, p. 138) ;
p)	Relatório de Auditoria e Certificado de Auditoria 247708/2012 da CGU, de 16/5/2012 (peça 5) e Parecer do Dirigente do Órgão de Controle Interno, de 17/5/2012 (peça 12, p. 476) ;
q)	Instauração da presente TCE, em 3/9/2012;
r)	Instrução à peça 23, de 7/4/2015, com proposta de citação;
s)	Citação de Melkisedek Donadon, em 24/8/2015; da empresa Construtora Roma, em 20/5/2015; e Marlon Donadon, em 20/5/2015 (peças 29-46) ;
t)	Instrução à peça 48, de 19/1/2016, com proposta de julgamento pela irregularidade das contas, condenação em débito e aplicação da multa do art. 57 da Lei 8.443/1992;
u)	Acórdão 6.257/2016-TCU-Câmara, de 31/5/2016 (peça 52) , que julgou as contas irregulares, condenou solidariamente os responsáveis e aplicou a multa do art. 57 da Lei 8.443/1992;
v)	Acórdão 3759/2018-TCU-Segunda Câmara, de 15/5/2018, que desconsiderou a personalidade jurídica da empresa Welcon Incorporadora Imobiliária Ltda. e autorizou a citação solidária de Euzébio André Guareschi e das empresas Welcon Incorporadora Imobiliária Ltda., Guareschi Participações S/A e Esag Participações S/A;
x)	Notificações de Melkisedec Donadon, em 14/7/2020 e de Marlon Donadon, em 28/7/2020; citações de Guareschi Participações S/A, Welcon Incorporadora Imobiliária Ltda. e Esag Participações S/A, em 9/3/2020; e citação de Euzébio André Guareshi, em 23/12/2019 (v. item 39) ;
67.	Analisando-se a sequência de eventos processuais enumerados no item anterior, os quais teriam o condão de interromper a prescrição da ação punitiva desta Corte no entender do STF, observa-se que não transcorreu o prazo prescricional de 5 (cinco) entre cada evento processual e o seguinte. Portanto, levando-se em consideração o entendimento do STF, não teria ocorrido a prescrição da pretensão sancionatória e ressarcitória a cargo do TCU.
68.	Por outro lado, especificamente no que tange à prescrição da pretensão punitiva, verifica-se que o Acórdão 1441/2016-TCU-Plenário, Relator Ministro Benjamin Zymler, que uniformizou a jurisprudência acerca dessa questão, subordinou tal prescrição ao prazo prescricional geral indicado no art. 205, do Código Civil, que é de dez anos, contado da data de ocorrência da irregularidade sancionada, nos termos do art. 189, do Código Civil, sendo este prazo interrompido pelo ato que ordenar a citação, a audiência ou a oitiva do responsável.
69.	No caso em exame, de acordo com esse parâmetro, ocorreu a prescrição para o responsável Melkisedec Donadon, pois os pagamentos questionados ocorreram entre 1/12/2000 e 1/12/2002, e o ato de ordenação da citação ocorreu em 9/4/2015 (peça 25) ; e para Euzébio André Guareshi, Welcon Incorporadora Imobiliária Ltda. (CNPJ 05.782.974/0001-98) , Guareschi Participações S/A (CNPJ 12.209.351/0001-96) e Esag Participações S/A (CNPJ 16.849.792/0001-03) , pois os pagamentos glosados ocorreram entre 1º/12/2000 e 1º/10/2006, e o ato de ordenação da citação ocorreu em 15/5/2018 (peça 120) .
70.	Para o responsável Marlon Donadon, ocorreu a prescrição com relação aos pagamentos efetuados em 1/9/2004 (R$ 111.183,87) e em 1/12/2004 (R$ 131.646,15) , e não ocorreu a prescrição quanto aos pagamentos efetuados em 1/8/2006 (R$ 48.278,52) e em 1/10/2006 (R$ 81.161,65) , pois o ato de ordenação da citação ocorreu em 9/4/2015 (peça 25) .
71.	Desta forma, não merece acolhimento as alegações de defesa do responsável quanto à ocorrência das prescrições das Pretensões Punitiva e Ressarcitória a cargo do TCU, com a exceção quanto à pretensão punitiva relativa aos pagamentos superfaturados em 1º/12/2000, 1º/12/2002, 1º/9/2004 e em 1º/12/2004.
Avaliação de Viabilidade do Exercício do Contraditório e Ampla Defesa
72.	Preliminarmente, registre-se que o convênio PG 113/98-00 foi firmado em 6/7/1998 e vigeu até 2/3/2003; e o convênio TT-179/2003-00 foi firmado em 30/12/2003 e vigeu até 17/6/2009. A TCE, por sua vez, foi instaurada, no âmbito do Dnit em 11/5/2007, ocorrendo a notificação do Sr. Marlon Donadon da existência do débito no dia 18/11/2009 e do Sr. Melkisedek Donadon no dia 14/1/2010, via edital de notificação (peça 4, p. 119, e peça 7) .
73.	Assim, com relação aos ex-prefeitos, verifica-se que não houve o transcurso de mais de dez anos desde o fato gerador sem que tenha havido a notificação dos responsáveis pela autoridade administrativa federal competente (art. 6º, inciso II, c/c art. 19 da IN/TCU 71/2012, modificada pela IN/TCU 76/2016) , uma vez que os fatos geradores das irregularidades sancionadas, os pagamentos superfaturados, ocorreram entre 1º/12/2000 e 1º/10/2006 e eles foram notificados em 2009 e 2010.
74.	Com relação ao Sr. Euzébio de André Guareshi, e às empresas Welcon Incorporadora Imobiliária Ltda. (CNPJ 05.782.974/0001-98) , Guareschi Participações S/A (CNPJ 12.209.351/0001-96) e Esag Participações S/A (CNPJ 16.849.792/0001-03) , estes responsáveis não foram notificados na fase interna desta TCE, somente vindo a ser chamados a se manifestarem no âmbito deste Tribunal, por meio de citação ordenada em 15/5/2018 (peça 120) .
74.1	Ou seja, depois de mais de dezesseis anos dos pagamentos superfaturados ocorridos na gestão de Melkisedec Donadon, e de mais de onze anos dos pagamentos superfaturados ocorridos na gestão de Marlon Donadon.
Verifica-se, assim, que houve o transcurso de mais de dez anos desde o fato gerador sem que tenha havido a notificação de Euzébio de André Guareshi e das empresas Welcon Incorporadora Imobiliária Ltda., Guareschi Participações S/A e Esag Participações S/A (CNPJ 16.849.792/0001-03) , pela autoridade administrativa federal competente (art. 6º, inciso II, c/c art. 19 da IN/TCU 71/2012, modificada pela IN/TCU 76/2016) .
74.3	Diante dessa situação, considerando o prejuízo ao direito ao contraditório e à ampla defesa, pode-se concluir, desde logo, em exame sumário, que as presentes contas devem ser arquivadas com relação aos responsáveis Euzébio de André Guareshi e às empresas Welcon Incorporadora Imobiliária Ltda., Guareschi Participações S/A e Esag Participações S/A, sem julgamento de mérito.
74.4	O entendimento do Tribunal, que deu origem a esse dispositivo regulamentar, é de que tal decurso de tempo, maior que dez anos, praticamente inviabiliza o pleno exercício do direito à ampla defesa, tendo em vista a dificuldade de se reconstituir os fatos e de se obter os documentos necessários para comprovar a boa e regular aplicação dos recursos.
74.5	Ademais, o instituto da solidariedade passiva constitui benefício exclusivo do credor, que pode exigir de um ou de alguns dos devedores, parcial ou totalmente, o pagamento da integralidade da dívida, bem como renunciar à solidariedade em favor de um, de alguns ou de todos os devedores, sem prejuízo do direito do devedor que satisfaz a dívida por inteiro de exigir de cada um dos codevedores a sua quota.
Desconsideração da Personalidade Jurídica
75.	Para compreender o contexto no qual surgiu a proposta contida na instrução à peça 100, por ocasião da interposição de recurso de reconsideração pela empresa citada Construtora Roma Ltda., de desconsideração da personalidade jurídica da empresa contratada GM Engenharia e Construções Ltda. (CNPJ 05.782.974/0001-98) , transcreve-se a seguir a análise expendida naquela instrução:
6.7 No que tange à concorrência da Construtora, ora recorrente, para o cometimento do dano, o recebimento por serviço não executado ou pago em valor superior ao devido, por si só, já caracterizaria concurso da Empresa contratada. 
6.8 Contudo, o Contrato 7/2000 foi assinado por Euzébio André Guareschi, na condição de sócio representante da GM Engenharia e Construções Ltda., CNPJ 05.782.974/0001-98 (Peça 17, p. 84-91) , documentos à Peça, 13, p. 527, Peça 15, p. 432-444, Peça 16, p. 1-61 e 66, e Peça 17, p. 84-91, 92-93, 178, 184, 186 e 190, pessoa jurídica, a princípio, diversa da recorrente.
6.9 Em algumas passagens do Relatório do Tomador de Contas Portaria DG/DNIT n. 228/2009 (Peça 4) é feita a referência à Construtora contratada de forma abreviada como 'GM ENGENHARIA' (ex vi, Peça 4, p. 125-126) , o que pode ter levado a responsabilização indevida da GM Engenharia Ltda. (outrora Construtora Roma Ltda.) , CNPJ 01.761.054/0001-32, ora recorrente. 
6.10 Assistindo, desta forma, razão à recorrente em questionar sua responsabilização por ato de pessoa jurídica diversa.
6.11 Insta ressalvar, no entanto, que apesar da recorrente alegar aparente desconhecimento do empreendimento em questão, ambas empresas possuem o mesmo administrador, Euzébio André Guareschi, sócio majoritário das empresas de participação que também as detém e que, não por acaso, firmou de próprio punho o Contrato 7/2000, conforme Peças 97-99 e Peça 17, p. 84-91.
6.12 Confusão societária que foi alertada no Relatório de Ação de Controle da Controladoria-Geral da União-CGU n. 00190.002152/2004-99, em março de 2005 (Peça 18, p. 60) .
6.13 Note-se, ainda, que ao alterar as razões sociais das empresas e seus respectivos nomes de fantasia, os sócios continuaram atuando no mercado local sob a égide de GM Engenharia, só que desta feita com outro CNPJ, manobra que os livrou dos problemas contratados em certames públicos anteriores.  
6.14 Nesse sentido, é plausível inferir que as empresas foram criadas e alteradas com a intenção de fraudar o Erário, evidenciando que houve abuso da personalidade jurídica, caracterizado pelo desvio de finalidade, visto que as sociedades foram utilizadas para perseguir fim proibido por lei (desviar recursos públicos) .
6.15 Logo, se o Exmo. Ministro Relator entender conveniente, ao realizar a citação da GM Engenharia e Construções Ltda., CNPJ 05.782.974/0001-98 (atual Welcon Incorporadora Imobiliária Ltda., Peça 99) , poder-se-á aplicar a teoria da desconsideração da personalidade jurídica, pois ainda que seja medida de exceção, encontra amparo em diversos precedentes desta Corte de Contas, alcançando não somente os sócios de direito da Construtora, mas também os seus sócios ocultos. Estes, embora exerçam, de fato, o comando da pessoa jurídica, se escondem por trás de terceiras empresas de participação interpostas, instituídas apenas formalmente como proprietárias da Construtora. Nesse sentido é vasta a jurisprudência deste Tribunal, a exemplo dos Acórdãos 5.611/2012 e 5.548/2014, da 2ª Câmara, 1.557/2011, 4.703/2014 e 1.512 e 4.481/2015, da 1ª Câmara, 1.891 e 2.854/2010, 1.694 e 3.019/2011 e 3.019/2011, 2.226/2012, 652 e 802/2014, e 356/2015, do Plenário, entre outros.
6.16 Propõe-se, portanto, encaminhar os autos ao Relator a quo, após o julgamento do presente recurso, para que seja avaliada a conveniência de dar prosseguimento ao feito para realizar a devida citação da empresa GM ENGENHARIA E CONSTRUÇÕES LTDA., CNPJ 05.782.974/0001-98, podendo, se entender juridicamente possível, desconstituir a personalidade jurídica desta para citar os sócios da Construtora contratada.
76.	Por oportuno, transcreve-se também o trecho do Parecer do MPTCU tratando do tema (peça 103) :
O auditor instrutor (peça 100) sintetizou os argumentos recursais atinentes à falta de legitimidade passiva da seguinte forma: 
a) pondera que 'não firmou com o Município de Vilhena/RO o Contrato n. 007/2000, nem realizou qualquer serviço objeto do aludido contrato, nem tão pouco recebeu qualquer recurso proveniente dos Convênios PG 113/1998 e TT 179/2003'; 
b) esclarece que o Contrato 7/2000 foi firmado com a GM Engenharia e Construção Ltda., CNPJ 05.782.974/0001-98, e que, quando é feita a pesquisa do processo eletrônico, o resultado são registros da executora dos serviços de forma abreviada como 'GM ENGENHARIA', o que pode ter levado a confusão entre as diferentes pessoas jurídicas, já que a recorrente alterou seu nome fantasia para GM Engenharia, mas que são empresas diferentes, sendo o seu CNPJ registrado sob o número 01.761.054/0001-32; 
c) defende que foi chamada ao processo de forma equivocada e que em seus arquivos 'não existem quaisquer documentos ligados às obras, serviços, convênios e contrato referidos na presente TCE';
d) colaciona seu contrato social e as respectivas alterações (Peça 75, p. 10-109) .
Há na análise técnica o reconhecimento que de fato são empresas diferentes, mas que ambas têm Euzébio André Guareschi como administrador, o que justifica proposição de provimento para afastar a responsabilidade da recorrente (item a) , seguida do envio do processo ao Relator a quo para que avalie a conveniência de prosseguir o feito em desfavor da GM ENGENHARIA E CONSTRUÇÕES LTDA. - CNPJ 05.782.974/0001-98, abrindo a possibilidade de desconsiderar a personalidade jurídica para citar os responsáveis pela construtora (item b) . 
Em consulta às bases de dados disponibilizadas pelo Tribunal, observamos que o Sr. Euzébio André Guareschi é administrador da GM Engenharia Ltda. (CNPJ 01.761.054/0001-32) , estabelecimento em recuperação judicial e que o CNPJ 05.782.974/0001-98 está associado à Welcon Incorporadora Imobiliária Ltda. (sucessora da GM Engenharia e Construções Ltda.) , empresa também gerida pelo Sr. Eusébio e igualmente em recuperação judicial. Na verdade, o referido administrador tem vínculo com mais de 20 estabelecimentos, grande parte em recuperação judicial. 
Apenas com o primeiro nome Welcon são cinco empresas relacionadas pela consulta CPF e três que iniciam com GM. 
Diante de tal conjuntura, concordamos com a avaliação técnica de que os indícios de fraude são contundentes e que a utilização de nomes parecidos em diferentes empresas pode servir de meio para ludibriar as pessoas que mantêm algum tipo de relação com os estabelecimentos, inclusive o Poder Público. 
Assim sendo, à vista dos elementos existentes nos autos, manifestamos nossa concordância com o encaminhamento técnico proposto pela Secretaria de Recursos às peças 100 a 102, sem prejuízo de reforçarmos a sugestão de que o Relator a quo avalie a conveniência de desconsiderar a personalidade jurídica para incluir na relação processual o Sr. Euzébio André Guareschi, porquanto são claros os sinais de que ele pode estar utilizando as inúmeras empresas com as quais tem algum tipo de vínculo para lesar o erário.
77.	Como relatado na instrução à peça 100 e no Parecer do MPTCU, havia indícios de abuso da personalidade jurídica pelo desvio de finalidade, o que ensejou a proposta e o Acórdão deste Tribunal de desconsideração da personalidade jurídica com fundamento no art. 50 do Código Civil.
78.	Não há qualquer prejuízo à ampla defesa com a prolação do Acórdão 3759/2018-TCU-Segunda Câmara, que desconsiderou a personalidade jurídica da empresa Welcon Incorporadora Imobiliária Ltda., pois referido Acórdão também determinou a notificação e citação dos responsáveis, o que lhes garantiu os direitos ao contraditório e à ampla defesa.
79.	Mesmo considerando os argumentos expendidos pelo responsável que poderiam contestar a conclusão do abuso da personalidade jurídica, como o de que havia um nome de grupo empresarial que motivou a alteração da denominação da Construtora Roma; de que a maioria das diversas empresas nas quais o Sr. Euzébio consta como Sócio Administrador seriam SPE - Sociedade de Propósito Específico; e de que não restaram comprovadas fraudes em decorrência da utilização de nomes parecidos em diferentes empresas, a proposta de desconsideração da personalidade jurídica não se apresenta desarrazoada e permitiu que o responsável pessoa física viesse aos autos explicitar as razões dessa variedade enorme de empresas sob sua administração.
80.	Portanto, não merecem guarida os argumentos de defesa apresentados quanto à desconsideração da personalidade jurídica da empresa Welcon Incorporadora Imobiliária Ltda. Ademais, como há proposta, contida no subtítulo anterior, de prejuízo ao contraditório e à ampla defesa das empresas Welcon Incorporadora Imobiliária Ltda., Guareschi Participações S/A e Esag Participações S/A, e de seu sócio administrador, não há razões para aprofundamento do tema.
Superfaturamento
81.	Não merece guarida, também, o argumento da deficiência na metodologia utilizada no Relatório do Tomador de Contas, fundamentada em inspeção visual ou sem a realização de perícia, pois a irregularidade que se refere ao superfaturamento por sobrepreços, no valor histórico de R$ 603.277,49, independe de verificações de campo; e para o superfaturamento por quantitativos nos serviços de terraplenagem, no valor histórico de R$ 438.885,55, a constatação fundamentou-se no índice de empolamento de 110%, quando o empolamento razoável segundo a boa norma é de 30%, cálculo que independe de verificações de campo.
81.1	Também não merece guarida o alegado cerceamento de defesa na fase interna, pois no que se refere à ausência de notificação do responsável naquela fase interna da tomada  de contas  especial,  a jurisprudência deste  Tribunal  é firme  no sentido  de que a instauração  do contraditório e da ampla defesa, para fins  de condenação  dos responsáveis  por parte desta Corte de Contas,  somente  se dá na fase externa do processo de tomada de contas especiais, ou seja, por meio de sua regular citação, sendo irrelevante, para a configuração do contraditório, a ocorrência ou não de notificação anterior pelo órgão concedente (Acórdão 1404/2014-TCU-Plenário, rel. MARCOS BEMQUERER; 1.991/2014-TCU-Plenário, rel. MARCOS BEMQUERER; 2.875/2014-TCU-Plenário, rel.  BENJAMIN ZYMLER; 4.578/2014-TCU-1ª Câmara, rel. WEDER DE OLIVEIRA; 5.661/2014-TCU-1ª Câmara, rel.  BRUNO DANTAS; 6.941/2015-TCU-1ª Câmara, rel. BENJAMIN ZYMLER; 874/2016-TCU-1ª Câmara, rel. BENJAMIN ZYMLER; 7.934/2018-TCU-2ª Câmara, rel. ANA ARRAES; 15.122/2018-TCU-1ª Câmara, rel. AUGUSTO SHERMAN; 2.752/2019-TCU-2ª Câmara, rel. ANDRÉ DE CARVALHO, dentre outros) .
Execução física
82.	As análises técnicas efetuadas pelo concedente e as empreendidas por este Tribunal comprovam a regular execução dos serviços. Entretanto, os débitos remanescentes correspondem ao superfaturamento por preço e por quantitativos, não tendo qualquer vinculação à regular execução dos serviços, como sugere o responsável, e justificam a restituição dos valores pagos a maior.
82.1	Quanto ao superfaturamento por sobrepreço, a responsabilização dos gestores decorre da conduta de realizar ou aprovar o pagamento com sobrepreço, e a da empresa contratada por receber este pagamento a maior, sendo o prejuízo ao erário equivalente à diferença entre o valor pago e o preço de mercado.
82.2	Quanto ao superfaturamento por quantitativos, a responsabilização dos gestores decorre da conduta de realizar ou aprovar o pagamento relativo à parcela do objeto maior do que a efetivamente executada, e a da empresa contratada por receber este pagamento a maior, sendo o prejuízo ao erário equivalente à diferença entre o valor pago e o valor correspondente à parcela executada.
Efeito suspensivo
83.	O pedido do responsável de aplicação de efeito suspensivo sobre todos os itens do Acórdão 3759/2018-TCU-Segunda Câmara não merece guarida, pois não há que se falar em cabimento de efeito suspensivo de decisão que não julga o mérito das contas e apenas determina a desconsideração da personalidade jurídica e a citação de empresa responsável. No mesmo entendimento, encontra-se o artigo 279 do Regimento Interno/TCU: 
Art. 279. Ressalvada a hipótese de embargos de declaração, não cabe recurso de decisão que rejeitar alegações de defesa, converter processo em tomada de contas especial ou determinar sua instauração, ou ainda que determinar a realização de citação, audiência, diligência ou fiscalização. 
Parágrafo único. Se a parte intentar o recurso, a documentação encaminhada será aproveitada como defesa, sempre que possível, sem prejuízo da realização da citação ou da audiência, quando for obrigatória.
Da revelia de responsáveis
84.	As citações dos responsáveis Melsidedek Donadon e Marlon Donadon se deram por meio dos editais 15/2015-TCU-SECEX-RO e 16/2015-TCU/SECEX-RO; e as notificações quanto ao Acórdão 3759/2018-TCU-Segunda Câmara por meio dos Editais 0943/2020-TCU/Seproc (peça 192) e 0942/2020-TCU/Seproc (peça 191) , respectivamente. Os responsáveis permaneceram silentes.
85.	Nos processos do TCU, a revelia não leva à presunção de que seriam verdadeiras todas as imputações levantadas contra os responsáveis, diferentemente do que ocorre no processo civil, em que a revelia do réu opera a presunção da verdade dos fatos narrados pelo autor (Acórdão 1009/2018-TCU-Plenário, Relator Min. Bruno Dantas; 2369/2013 - TCU - Plenário, Relator Min. Benjamin Zymler e 2449/2013 - TCU - Plenário, Relator Min. Benjamin Zymler) . Dessa forma, a avaliação da responsabilidade do agente não pode prescindir da prova existente no processo ou para ele carreada. 
86.	Ao não apresentarem suas defesas, os responsáveis deixaram de produzir provas da regular aplicação dos recursos sob suas responsabilidades, em afronta às normas que impõem aos gestores públicos a obrigação legal de, sempre que demandados pelos órgãos de controle, apresentar os documentos que demonstrem a correta utilização das verbas públicas, a exemplo do contido no art. 93 do Decreto-Lei 200/1967: 'Quem quer que utilize dinheiros públicos terá de justificar seu bom e regular emprego na conformidade das leis, regulamentos e normas emanadas das autoridades administrativas competentes.' 
87.	Mesmo as alegações de defesa não sendo apresentadas, considerando o princípio da verdade real que rege esta Corte, procurou-se buscar, em manifestações dos responsáveis que apresentaram alegações de defesa, se havia algum argumento que pudesse ser aproveitado a seu favor. 
88.	Conforme relatado anteriormente, as alegações de defesa apresentadas pelo responsável Euzébio André Guareshi não aproveitam em favor dos responsáveis revéis, que devem ter suas contas julgadas regulares irregulares, com a aplicação da multa do art. 57 da Lei 8.443/1992 para o Sr. Marlon. 
CONCLUSÃO 
89.	A partir dos elementos constantes nos autos e do exame das ocorrências descritas na seção 'Exame Técnico', foi possível concluir que houve prejuízo ao contraditório e à ampla defesa dos responsáveis Welcon Incorporadora Imobiliária Ltda., Guareschi Participações S/A, Esag Participações S/A e Euzébio André Guareshi, considerando o longo decurso de prazo para notificá-los. Propõe-se, por conseguinte, o arquivamento dos autos com relação a estes responsáveis, sem julgamento do mérito, com fundamento no disposto nos artigos 169, inciso VI, e 212, do Regimento Interno, c/c os arts. 19, caput, e 6º, inciso II, da IN-TCU 71/2012, ante a ausência dos pressupostos de desenvolvimento válido e regular referentes ao exercício substancial do direito ao contraditório e à ampla defesa.
90.	Verifica-se, também, que os responsáveis Melkisedek Donadon e Marlon Donadon não lograram comprovar a boa e regular aplicação dos recursos, instado a se manifestar, optaram pelo silêncio, configurando as revelias, nos termos do § 3º, do art. 12, da Lei 8.443/1992. 
91.	Tendo em vista que não constam dos autos elementos que permitam reconhecer a boa-fé dos responsáveis Melkisedek Donadon e Marlon Donadon, sugere-se que as suas contas sejam julgadas irregulares, nos termos do art. 202, § 6º, do RI/TCU, com a imputação do débito atualizado monetariamente e acrescido de juros de mora, nos termos do art. 202, §1º do RI/TCU, descontado o valor já recolhido, com a aplicação da multa prevista no art. 57 da Lei 8.443/1992 ao responsável Marlon Donaldon.	 
PROPOSTA DE ENCAMINHAMENTO
92.	Diante do exposto, submetem-se os autos à consideração superior, propondo
a) acolher parcialmente as alegações de defesa de Euzébio André Guareshi, Welcon Incorporadora Imobiliária Ltda. (CNPJ 05.782.974/0001-98) , Guareschi Participações S/A (CNPJ 12.209.351/0001-96) e Esag Participações S/A (CNPJ 16.849.792/0001-03) ;
b) arquivar a presente tomada de contas especial, sem julgamento do mérito, nos termos do art. 212 do Regimento Interno/TCU, ante a ausência de pressupostos de constituição e de desenvolvimento válido e regular do processo referentes ao exercício substancial do direito ao contraditório e à ampla defesa, com relação aos responsáveis Welcon Incorporadora Imobiliária Ltda., Guareschi Participações S/A, Esag Participações S/A e Euzébio André Guareschi;
c) considerar revéis os Srs. Melkisedek Donadon e Marlon Donadon, para todos os efeitos, dando-se prosseguimento aos autos, conforme preceitua o art. 12, § 3º, da Lei 8.443/1992 c/c o art. 202, § 8º, do Regimento Interno do TCU;
d) julgar irregulares, nos termos dos arts. 1º, inciso I, 16, inciso III, alíneas 'b' e 'c' e § 2º, da Lei 8.443/1992 c/c os arts. 19 e 23, inciso III, da mesma Lei, as contas dos responsáveis Melkisedek Donadon (CPF XXX.047.782-XX) , na condição de Prefeito do Município de Vilhena/RO no período compreendido entre 1º/1/1997 a 2/4/1998 e 2001-2004, condenando-o ao pagamento das quantias a seguir especificadas, atualizadas monetariamente e acrescidas dos juros de mora, calculados a partir das datas discriminadas até a data da efetiva quitação do débito, fixando-lhe o prazo de quinze dias, para que comprove, perante o Tribunal, o recolhimento das referidas quantias aos cofres do Tesouro Nacional, nos termos do art. 23, inciso III, alínea 'a', da citada lei, c/c o art. 214, inciso III, alínea 'a', do Regimento Interno do TCU, em decorrência da impugnação parcial das despesas realizadas com recursos do Convênio PG 113/1998 (Siafi 368267) , nos termos do art. 38, inciso II, alínea 'd', da Instrução Normativa STN 1/1997;
	Valor original (R$) 
	Data da Ocorrência

	177.055,28
	1º/12/2000

	342.845,24
	1º/7/2001

	19.769,20
	1º/8/2001

	130.223,10
	1º/12/2002

Valor atualizado até 29/9/2021 (com juros) : R$ 4.977.415,07.
e) julgar irregulares, nos termos dos arts. 1º, inciso I, 16, inciso III, alíneas 'b' e 'c' e § 2º, da Lei 8.443/1992 c/c os arts. 19 e 23, inciso III, da mesma Lei, as contas do responsável Marlon Donadon (CPF XXX.406.202-XX) , na condição de Prefeito do Município de Vilhena/RO na gestão 2005-2008, condenando-o ao pagamento das quantias a seguir especificadas, atualizadas monetariamente e acrescidas dos juros de mora, calculados a partir das datas discriminadas até a data da efetiva quitação do débito, fixando-lhe o prazo de quinze dias, para que comprove, perante o Tribunal, o recolhimento das referidas quantias aos cofres do Tesouro Nacional, nos termos do art. 23, inciso III, alínea 'a', da citada lei, c/c o art. 214, inciso III, alínea 'a', do Regimento Interno do TCU, em decorrência da impugnação parcial das despesas realizadas com recursos do Convênio TT 179/2003 (Siafi 494593) , nos termos do art. 38, inciso II, alínea 'd', da Instrução Normativa STN 1/1997;
	Valor original (R$) 
	Data da Ocorrência

	111.183,87
	1º/9/2004

	131.646,15
	1º/12/2004

	48.278,52
	1º/8/2006

	81.161,65
	1º/10/2006

Valor atualizado até 29/9/2021 (com juros) : R$ 1.589.628,38.
	f) aplicar ao responsável Marlon Donadon (CPF XXX.406.202-XX) a multa prevista no art. 57 da Lei 8.443/1992 c/c o art. 267 do Regimento Interno do TCU, fixando-lhe o prazo de quinze dias, a contar da notificação, para que comprove, perante o Tribunal (art. 214, III, alínea 'a', do Regimento Interno do TCU) , o recolhimento da dívida aos cofres do Tesouro Nacional, atualizada monetariamente desde a data do acórdão proferido por este Tribunal até a data do efetivo recolhimento, se paga após o vencimento, na forma da legislação em vigor;
	g) autorizar, desde logo, a cobrança judicial das dívidas, caso não atendidas as notificações, na forma do disposto no art. 28, inciso II, da Lei 8.443/1992;
h) autorizar também, desde logo, se requerido, com fundamento no art. 26 da Lei 8.443, de 1992, c/c o art. 217, §§ 1º e 2º do Regimento Interno do TCU, o parcelamento das dívidas em até 36 parcelas, incidindo, sobre cada parcela, corrigida monetariamente, os correspondentes acréscimos legais, fixando-lhes o prazo de quinze dias, a contar do recebimento da notificação, para comprovar, perante o Tribunal, o recolhimento da primeira parcela, e de trinta dias, a contar da parcela anterior, para comprovar os recolhimentos das demais parcelas, devendo incidir, sobre cada valor mensal, atualizado monetariamente, os juros de mora devidos, no caso do débito, na forma prevista na legislação em vigor, alertando os responsáveis de que a falta de comprovação do recolhimento de qualquer parcela importará o vencimento antecipado do saldo devedor, nos termos do § 2º do art. 217 do Regimento Interno deste Tribunal; 
i) enviar cópia do Acórdão a ser prolatado à Procuradoria da República no Estado de Rondônia, nos termos do § 3º do art. 16 da Lei 8.443/1992, c/c o § 7º do art. 209 do Regimento Interno do TCU, para adoção das medidas cabíveis;
j) enviar cópia do Acórdão que vier a ser proferido ao Departamento Nacional de Infraestrutura de Transportes (Dnit) e aos responsáveis, para ciência;
informar à Procuradoria da República no Estado de Rondônia, ao Departamento Nacional de Infraestrutura de Transportes (Dnit) e aos responsáveis que a presente deliberação, acompanhada do Relatório e do Voto que a fundamenta, está disponível para a consulta no endereço www.tcu.gov.br/acordaos, além de esclarecer que, caso requerido, o TCU poderá fornecer sem custos as correspondentes cópias, de forma impressa; e
informar à Procuradoria da República no Estado de Rondônia que, nos termos do parágrafo único do art. 62 da Resolução TCU 259/2014, os procuradores e membros do Ministério Público credenciados nesta Corte podem acessar os presentes autos de forma eletrônica e automática, ressalvados apenas os casos de eventuais peças classificadas como sigilosas, as quais requerem solicitação formal."
É o relatório.

Mirele Rebouças de Queiroz Jucá (3193/OAB-RO), Thales Rocha Bordignon (4863/OAB-RO) e outros, representando Guareschi Participacoes S.A. - Em Recuperação Judicial; Thales Rocha Bordignon (4863/OAB-RO) e Marcelo Feitosa Zamora (361.773/OAB-RO), representando Euzébio André Guareschi; Mirele Rebouças de Queiroz Jucá (3193/OAB-RO), Thales Rocha Bordignon (4863/OAB-RO) e outros, representando Welcon Incorporadora Imobiliária Ltda - Em Recuperação Judicial

Procurador Marinus Eduardo De Vries Marsico

TOMADA DE CONTAS ESPECIAL. CONVÊNIOS PARA CONSTRUÇÃO E PAVIMENTAÇÃO DE RODOVIA. DÉBITO DECORRENTE DE SUPERFATURAMENTO. CITAÇÃO. REVELIA. IRREGULARIDADE DAS CONTAS. DÉBITO. MULTA. RECURSO DE RECONSIDERAÇÃO DA EMPRESA. PROVIMENTO PARA ESSA RECORRENTE. DESCONSIDERAÇÃO DA PERSONALIDADE JURÍDICA. NOVA CITAÇÃO. INVIABILIDADE DO EXERCÍCIO DO CONTRADITÓRIO E DA AMPLA DEFESA DOS RESPONSÁVEIS INCLUÍDOS NA RELAÇÃO PROCESSUAL. ARQUIVAMENTO DO PROCESSO EM RELAÇÃO A ELES. PRESCRIÇÃO DA PRETENSÃO PUNITIVA. ALTERAÇÃO DAS MULTAS APLICADAS PELO ACÓRDÃO 6.257/2016-2ª CÂMARA.

TOMADA DE CONTAS ESPECIAL (TCE)

Secretaria de Controle Externo de Tomada de Contas Especial (SecexTCE)

Em exame tomada de contas especial instaurada pelo Departamento Nacional de Infraestrutura de Transportes (DNIT) , em nome dos ex-prefeitos de Vilhena/RO, Melkisedek Donadon e Marlon Donadon, em razão da impugnação parcial das despesas realizadas com os recursos dos Convênios PG 113/1998 e TT 179/2003, que tiveram por objeto a construção e pavimentação do perímetro urbano da rodovia BR 364/RO, no Município de Vilhena.
2.	O objeto do Convênio PG 113/1998 era a execução de serviços de construção e pavimentação urbana da BR 364/RO com extensão de 17 km, incluindo a duplicação do trecho e a construção de ciclovia nas margens, com vigência entre 6/7/1998 e 2/7/2003. Expirado o prazo para finalização da obra, sem sua conclusão, a prefeitura pactuou com o DNIT o Convênio TT 179/2003, visando a execução dos serviços remanescentes do Convênio PG 113/1998, com vigência entre 30/12/2003 e 22/11/2006, posteriormente prorrogada para 17/6/2009.
3.	A obra em questão foi paralisada em 2005, durante a vigência do segundo convênio, sem a finalização do objeto, restando pendentes, entre outros, serviços de terraplenagem, pavimentação e drenagem. Conforme relatório de auditoria da CGU, a não conclusão da obra não comprometia o que já havia sido executado (peça 5, p. 2) .
4.	Com o envio da Ação de Controle 00190.002152/2004-99 pela CGU, foram constatadas irregularidades na execução dos dois convênios, tendo o DNIT instaurado procedimento administrativo para apuração dos fatos. Promovidas as apurações internas, foi expedido em 3/9/2011 o relatório final da TCE. No âmbito deste Tribunal, foi incluída como responsável solidária a Construtora Roma Ltda., empresa contratada pelo Município de Vilhena para executar os serviços, haja vista sua participação na ocorrência do dano apurado, e promovidas as devidas citações. 
5.	Por meio do Acórdão 6527/2016-TCU-Segunda Câmara, as contas de Melkisedek Donadon, Marlon Donadon e da Construtora Roma Ltda. foram julgadas irregulares, com condenação em débito e aplicação de multa aos responsáveis.
6.	A GM Engenharia Ltda., nova denominação da Construtora Roma Ltda., ingressou com recurso de reconsideração contra essa decisão, o qual foi provido pelo Acórdão 422/2018-TCU-Segunda Câmara, mediante o qual foi afastada a responsabilidade da recorrente em relação ao julgamento de suas contas, ao débito e à multa, bem como encaminhados os autos à Relatora, para avaliar a conveniência de promover a citação da GM Engenharia e Construções Ltda., e de desconstituir a personalidade jurídica da empresa para citar os respectivos sócios.
7.	Em seguida foi prolatado o Acórdão 3759/2018-TCU-Segunda Câmara, Relatora a Ministra Ana Arraes, por meio do qual se promoveu a desconsideração da personalidade jurídica da empresa Welcon Incorporadora Imobiliária Ltda., sucessora da GM Engenharia e Construções Ltda., e foi autorizada a citação de Euzébio André Guareschi, administrador da empresa Welcon Incoporadora Imobiliária e responsável pela Guareschi Participações e Esag Participações (sócias da Welcon) , e dessas três empresas, para apresentarem alegações de defesa ou recolherem as quantias indicadas em solidariedade com os ex-prefeitos. O débito totaliza o valor histórico de R$ 1.042.163,01, dos quais R$ 603.277,49 correspondem ao superfaturamento por sobrepreços e o restante ao superfaturamento por quantitativos nos serviços de terraplenagem.
8.	Efetuadas as notificações e citações dos responsáveis, Euzébio André Guareschi apresentou alegações de defesa em seu nome e em nome da Guareschi Participações Societárias Eireli e da Welcon Incorporadora Imobiliária Ltda., ambas em recuperação judicial. Informou, ainda, que não apresentou defesa em nome de Esag Participações por esta ter sido baixada perante a Receita Federal.
9. 	Os dois ex-prefeitos novamente não apresentaram alegações de defesa, devendo ser considerados revéis. Já Euzébio André Guareschi centrou sua defesa em três pontos: dificuldade de obter documentos, planilhas, cálculos e demais informações necessárias à apresentação de defesa, por terem decorrido 19 anos da formalização do contrato e 15 anos do encerramento da obra; inadequação da desconstituição da personalidade jurídica da empresa Welcon Incorporadora Imobiliária Ltda., por contrariar a realidade dos fatos e constituir violação à legislação; e inadequação de se exigir a restituição dos valores pagos pelas obras executadas, tendo em vista que o DNIT reconheceu o repasse parcial dos recursos e a conformidade da execução parcial, além de apontar falhas no Relatório do Tomador de Contas.
10.	Como bem destacado pela unidade técnica, a citação de Euzébio de André Guareschi e das empresas Welcon Incorporadora Imobiliária Ltda., Guareschi Participações S. A. e Esag Participações S.A. foi tardia, tendo sido ordenada em 15/5/2018, ou seja, depois de decorridos mais de dezesseis anos dos pagamentos superfaturados ocorridos na gestão de Melkisedek Donadon e mais de onze anos depois dos pagamentos a maior na gestão de Marlon Donadon. Nesse sentido, como esses responsáveis não foram notificados na fase interna, decorreram mais de dez anos antes de seu primeiro chamamento aos autos, com prejuízo ao contraditório e à ampla defesa, como alegado, ensejando o arquivamento das contas desses responsáveis, sem julgamento de mérito. 
11. 	É importante frisar, no entanto, que havia indícios suficientes de fraude a justificar a desconsideração da personalidade jurídica da empresa Welcon e que foi exatamente esse ato que permitiu ao responsável pelas empresas apresentar novos esclarecimentos nessa fase processual. Ademais, não há reparos a fazer quanto ao cálculo do superfaturamento sem a realização de perícia por parte do tomador de contas, uma vez que o superfaturamento por sobrepreço independe de verificação in loco, e o superfaturamento nos serviços de terraplenagem foi detectado devido à desconformidade do índice de empolamento utilizado, muito superior ao previsto na norma, e essa constatação tampouco depende de inspeção no local da obra. Cabe ressaltar que a metodologia de cálculo do débito foi intensamente discutida entre o DNIT e a CGU, com o objetivo de uniformizá-la (peça 20, p. 131-135) .
12.	Passando à análise da situação dos ex-prefeitos Melkisedek Donadon e Marlon Donadon, observo que o julgamento de suas contas promovido pelo Acórdão 6257/2016-TCU-Segunda Câmara permanece válido, uma vez que o Acórdão 422/2018-TCU-Segunda Câmara afastou a responsabilidade apenas da recorrente, a Construtora Roma. No entanto, como ocorreu a prescrição da pretensão punitiva em relação à totalidade dos débitos do responsável Melkisedek Donadon (data de ocorrência dos débitos entre 1/12/2000 e 1/12/2002 e ordenação da citação em 9/4/2015) e em relação aos débitos de Marlon Donadon ocorridos em 1/9/2004 e 1/12/2004, não cabe a aplicação de multa a Melkisedek Donadon, e a penalidade anteriormente aplicada a Marlon Donadon deve ser reduzida, por se tratar de sanção proporcional ao débito. Desse modo, proponho que a multa aplicada a esse responsável seja alterada para R$ 25.000,00 (vinte e cinco mil reais) , fazendo-se os ajustes necessários no Acórdão 6257/2016-TCU-Segunda Câmara.
	Ante o exposto, voto no sentido de que o Tribunal adote o acórdão que ora submeto à deliberação deste Colegiado.
TCU, Sala das Sessões, em 8 de fevereiro de 2022.
JORGE OLIVEIRA 
Relator